ACORDAO-COMPLETO-2409756

ACÓRDÃO 6659/2020 ATA 19/2020 - PRIMEIRA CÂMARA

VISTOS, relatados e discutidos estes autos de recurso de reconsideração interposto pelo Ministério Público junto ao TCU, na pessoa do Procurador Rodrigo Medeiros de Lima, contra o Acórdão 11255/2017-TCU-Primeira Câmara, por meio do qual este colegiado apreciou a prestação de contas anual do Departamento Regional do Serviço Nacional de Aprendizagem Comercial em Rondônia (Senac/RO) , relativa ao exercício de 2015, que foi mantido pelo Acórdão 1030/2018-TCU-Primeira Câmara,
	ACORDAM os Ministros do Tribunal de Contas da União, reunidos em sessão da Primeira Câmara, com fundamento nos arts. 32, I, e 33 da Lei Orgânica do TCU, diante das razões expostas pelo relator, em:
9.1. conhecer do recurso de reconsideração interposto pelo Ministério Público junto ao TCU, na pessoa do Procurador Rodrigo Medeiros de Lima, para, no mérito, dar-lhe provimento, no sentido de julgar irregulares as contas do Sr. Raniery Araújo Coelho, relativas ao exercício de 2015, conferindo a seguinte redação ao item 9.5 do Acórdão 11255/2017-TCU-Primeira Câmara, ora recorrido:
"9.5. com fundamento nos arts. 1º, I, 16, III, alínea "b", da Lei 8.443/1992 e 1º, I, e 209, II, do Regimento Interno do TCU, julgar irregulares as contas do Sr. Raniery Araújo Coelho, presidente do Departamento Regional do Serviço Nacional de Aprendizagem Comercial em Rondônia, em razão da manutenção de sua esposa, Sra. Giselle Araújo dos Santos, na função de diretora administrativa e financeira do Senac/RO, no período compreendido entre 1º/1/2015 e 31/12/2015."
9.2. não conhecer da peça denominada "Embargos de Declaração com Efeitos Modificativos", que foi encaminhada de forma intempestiva a este Tribunal pela Sra. Gisele Araújo dos Santos;
9.3. dar ciência deste acórdão ao Sr. Raniery Araújo Coelho, à Sra. Gisele Araújo dos Santos, ao Ministério Público junto ao TCU e ao Departamento Regional do Serviço Nacional de Aprendizagem do Comércio em Rondônia - Senac/RO;
9.4. arquivar os presentes autos.

Prestação de Contas. Contas julgadas regulares. Recurso de reconsideração interposto pelo Ministério Público junto ao TCU..

Primeira Câmara

Departamento Regional do Serviço Nacional de Aprendizagem do Comércio em Rondônia - Senac/RO.

3. Interessados/Responsáveis/Recorrentes:
3.1. Responsáveis: Almir Morgado (CPF XXX.615.387-XX); Assis Fraiz Alves (CPF XXX.263.049-XX); Bruno Borges Longo (CPF XXX.188.097-XX); Canísio Hartmann (CPF XXX.826.330-XX); Dauster Souza Pereira (CPF XXX.146.167-XX); Didmar Duwe (CPF XXX.114.999-XX); Ecio Naves Duarte (CPF XXX.701.251-XX); Eloi Maria (CPF XXX.190.739-XX); Fernando César Casal Batista (CPF XXX.746.131-XX); Genésio Teles de Carvalho (CPF XXX.452.701-XX); Giselle Araújo dos Santos (CPF XXX.474.238-XX); Gladstone Nogueira Frota (CPF XXX.013.113-XX); Hilton Gomes Pereira (CPF XXX.605.991-XX); Hélio Hirayuki Natori (CPF XXX.525.272-XX); Joaquim Vanderli de Aguiar (CPF XXX.339.382-XX); Josafa Almeida Machado (CPF XXX.146.323-XX); José Benedito Martins de Souza (CPF XXX.240.671-XX); José Ramalho de Lima (CPF XXX.852.857-XX); José de Souza Arcanjo (CPF XXX.161.122-XX); Maria do Perpétuo Socorro Correia Galvão (CPF XXX.864.718-XX); Nina Cátia Alexandre Cavalcante (CPF XXX.543.108-XX); Paulo Renato Grillo (CPF XXX.878.090-XX); Pedro Juca de Oliveira (CPF XXX.851.212-XX); Raniery Araújo Coelho (CPF XXX.497.501-XX); Roberval Xavier de Souza (CPF XXX.207.104-XX); Ronaldo Marcelo Hella (CPF XXX.025.869-XX); Tereza Janete Córdova Santos (CPF XXX.261.732-XX); Uberlando Tiburtino Leite (CPF XXX.384.744-XX) e Wadih Youssif Abichabki (CPF XXX.494.942-XX).
3.2. Recorrentes: Ministério Público junto ao Tribunal de Contas da União, representado pelo Procurador Rodrigo Medeiros de Lima, e Giselle Araújo dos Santos (CPF XXX.474.238-XX).

13.1. Ministros presentes: Walton Alencar Rodrigues (Presidente), Benjamin Zymler (Relator), Bruno Dantas e Vital do Rêgo.
13.2. Ministros-Substitutos presentes: André Luís de Carvalho e Weder de Oliveira.

BENJAMIN ZYMLER

Ministro-Substituto Weder de Oliveira.

I - Histórico
Trata-se de recurso de reconsideração interposto pelo Ministério Público junto ao TCU, na pessoa do Procurador Rodrigo Medeiros de Lima (peça 44) , contra o Acórdão 11255/2017-TCU-Primeira Câmara (peça 18) , por meio do qual este colegiado apreciou a prestação de contas anual do Departamento Regional do Serviço Nacional de Aprendizagem Comercial em Rondônia (Senac/RO) , relativa ao exercício de 2015, que foi mantido pelo Acórdão 1030/2018-TCU-Primeira Câmara (peça 38) .
2.	A deliberação recorrida apresenta o seguinte teor:
"ACORDAM os ministros do Tribunal de Contas da União, reunidos em sessão da 1ª Câmara, ante as razões expostas pelo relator, em:
9.1. inserir a Sra. Giselle Araújo dos Santos (CPF XXX.474.238-XX) no rol de responsáveis, com fundamento no art. 10, da Instrução Normativa TCU 63/2010 e no art. 1º, § 1º, da Decisão Normativa TCU 147/2015;
9.2. com fundamento nos arts. 1º, I, 16, II, 18 e 23, II, da Lei 8.443/1992 c/c os arts. 1º, I, 208 e 214, II, do RI/TCU, julgar regulares as contas dos responsáveis Almir Morgado; Assis Fraiz Alves; Bruno Borges Longo; Canísio Hartmann; Dauster de Souza Pereira; Didmar Duwe; Écio Naves Duarte; Eloi Maria; Fernando César Casal Batista; Genésio Teles de Carvalho; Gladstone Nogueira; Hélio Hirayuki Natori; Joaquim Vanderli de Aguiar; Josafa Almeida Machado; José Benedito Martins de Souza; José de Souza Arcanjo; José Ramalho de Lima; Maria do Perpétuo Socorro Correia Galvão; Nina Cátia Alexandre Cavalcante; Paulo Renato Grilo; Pedro Juca de Oliveira; Roberval Xavier de Souza; Ronaldo Marcelo Hella; Tereza Janete Córdova Santos; Uberlando Tiburtino Leite; Wadih Youssif Abichabki, dando-lhes quitação plena;
9.3. com fundamento nos arts. 1º, I, 16, II, 18 e 23, II, da Lei 8.443/1992, c/c os arts. 1º, I, 208 e 214, II, do RI/TCU, julgar regulares as contas do Sr. Hilton Gomes Pereira, diretor do Departamento Regional do Serviço Nacional de Aprendizagem Comercial em Rondônia, com as ressalvas apontadas a seguir, dando-lhe quitação:
9.3.1. ausência de apresentação do plano estratégico da unidade jurisdicionada, de indicação dos principais objetivos traçados para o exercício e das ações planejadas para o atingimento dos objetivos, em termos quantitativos e qualitativos, bem como da ausência de descrição dos indicadores, no relatório de gestão, em afronta ao anexo II da Decisão Normativa TCU 146/2015 (itens V e VI da seção "Exame Técnico" da instrução inserta à peça 14, p. 6) ;
9.3.2. ocorrência de acumulação do emprego por colaborador integrante do quadro de pessoal da unidade jurisdicionada com atividades de natureza empresarial, na condição de administrador, responsável, sócio-administrador e/ou sócio com participação igual ou superior a 50% do capital (item VIII, da seção "Exame Técnico" da instrução - peça 14) ; 
9.4. com fundamento nos arts. 1º, I, 16, II, 18 e 23, II, da Lei 8.443/1992, c/c os arts. 1º, I, 208 e 214, II, do RI/TCU, julgar regulares as contas da Sra. Giselle Araújo dos Santos, diretora administrativa e financeira do Departamento Regional do Serviço Nacional de Aprendizagem Comercial em Rondônia, com a ressalva referente à acumulação de emprego por colaborador integrante do quadro de pessoal da unidade jurisdicionada com atividades de natureza empresarial, na condição de administrador, responsável, sócio-administrador e/ou sócio com participação igual ou superior a 50% do capital, dando-lhes quitação (item VIII, da seção "Exame Técnico" da instrução - peça 14) ;
9.5. com fundamento no art. 1º, I, 16, II, 18 e 23, II, da Lei 8.443/1992 c/c os arts. 1º, I, 208 e 214, II, do RI/TCU, julgar regulares as contas do Sr. Raniery Araújo Coelho, presidente do Departamento Regional do Serviço Nacional de Aprendizagem Comercial em Rondônia, em razão da manutenção de sua esposa, Sra. Giselle Araújo dos Santos, na função de diretora administrativa e financeira do Senac/RO, no período compreendido entre 1/1/2015 e 31/12/2015 (parágrafos 35 a 43 do voto) ;
9.6. dar ciência ao Departamento Regional do Serviço Nacional de Aprendizagem Comercial em Rondônia sobre as seguintes impropriedades, para que sejam adotadas medidas internas com vistas à prevenção de ocorrência de outras semelhantes:
9.6.1. o acúmulo de emprego público por colaborador integrante do quadro de pessoal da UJ, com atividades de natureza empresarial, na condição de administrador, responsável, sócio-administrador e/ou sócio com participação igual ou superior a 50% do capital afronta o disposto no art. 37, caput, da Constituição Federal e o art. 46, IV, VI e XI, da Resolução Senac 646/1992;
9.6.2. a manutenção de parentes de dirigentes da instituição em cargo em comissão, situação na qual se enquadra a Sra. Giselle Araújo dos Santos, ocupante do cargo de diretora administrativa e financeira do Senac/RO durante o exercício 2015 e também cônjuge do presidente do Senac/RO, Sr. Raniery Araújo Coelho, contraria os princípios constitucionais da legalidade, da impessoalidade e da moralidade, bem assim a jurisprudência do Tribunal de Contas da União;
9.6.3. a ausência de identificação de todos os gestores ocupantes de cargos de direção, de hierarquia imediatamente inferior e sucessivo ao do dirigente máximo no rol de responsáveis junto às contas de 2015 da UJ afronta o art. 10 da Instrução Normativa TCU 63/2010;
9.6.4. a ausência de identificação dos atos formais de nomeação, designação ou exoneração, com data de publicação em órgãos oficiais, endereço residencial completo e endereço de correio eletrônico no rol de responsáveis de 2015 afronta o art. 11 da Instrução Normativa TCU 63/2010; 
9.6.5. a ausência de apresentação do plano estratégico, da indicação dos principais objetivos traçados para o exercício e das ações planejadas para o atingimento desses objetivos, em termos quantitativos e qualitativos, no relatório de gestão referente às contas de 2015, afronta o anexo II da Decisão Normativa  TCU 146/2015;
9.6.6. o disposto no item 9.2.3 do Acórdão 699/2016-TCU-Plenário, no sentido de envidar esforços para a melhoria dos seus processos de controle, estudando a viabilidade da implantação de unidades de auditorias internas, sem perder de vista a autonomia regional de cada departamento, a fim de aprimorar a eficácia dos seus processos de gerenciamento de riscos, controle e governança;
9.7. recomendar ao Departamento Regional do Serviço Nacional de Aprendizagem Comercial em Rondônia que:
9.7.1. avalie a pertinência de implementar as recomendações expedidas nos Acórdão 699/2016-TCU-Plenário e 1.067/2017-TCU-Plenário;
9.7.2. avalie se a situação de acúmulo de jornadas de trabalho que somam 80 horas semanais, ou mais, não está comprometendo a qualidade dos serviços prestados pelos empregados que se encontram nessa situação.
9.8. dar ciência desta deliberação:
9.8.1 ao Tribunal de Contas do Estado de Rondônia acerca da constatação relacionada aos "casos de acúmulo de carga-horária, por empregados vinculados à UJ, com atividades em outras entidades públicas superiores a 80h semanais" (item VIII, da seção "Exame Técnico", da instrução lançada à peça 14, p. 8-9) , para fins de adoção das medidas que entender pertinentes, tendo em vista o potencial dano aos cofres públicos estatal e municipais, caso as jornadas de trabalho não estejam sendo devidamente cumpridas pelos respectivos agentes nos órgãos e entidades estaduais e municipais de Rondônia;
9.8.2. à Procuradoria da República no Estado de Rondônia, para fins de adoção das medidas que entender pertinentes quanto à prática de nepotismo identificada no Departamento Regional do Serviço Nacional de Aprendizagem Comercial em Rondônia."
3.	Após examinar os documentos acostados a estes autos, o auditor destacou que:
	a) o Senac/RO é uma entidade de direito privado, sem fins lucrativos, instituída sob a forma de serviço social autônomo, criada pelo Decreto-Lei 8.621/1946 e regulamentada pelo Decreto 61.843/1967, com as alterações introduzidas pelo Decreto 6.633/2008. Seus objetivos são os seguintes:
	- realizar a aprendizagem comercial; 
	- orientar, na execução da aprendizagem, as empresas às quais a lei concede essa prerrogativa; 
	- organizar e manter cursos práticos ou de qualificação para o comerciário adulto;
	- promover a divulgação de novos métodos e técnicas de comercialização; 
	- assistir as empresas comerciais no recrutamento, na seleção e no enquadramento de seu pessoal; e 
	- colaborar na difusão e no aperfeiçoamento do ensino de formação comercial e no ensino superior que com ele se relacionar diretamente;
	b) o exame das presentes contas enfatizou a análise da conformidade das peças, dos resultados quantitativos e qualitativos, dos indicadores de gestão, da gestão das pessoas, das transferências concedidas e das compras e contratações realizadas;
	c) por ocasião da auditoria anual de contas, a Controladoria Regional da União no Estado de Rondônia constatou a ocorrência das seguintes falhas nos controles internos relativos aos recursos humanos:
	- acumulação de cargas de trabalho iguais ou superiores a 80 horas;
	- acumulação indevida de emprego por colaborador, integrante do quadro de pessoal da unidade jurisdicionada, com atividades de natureza empresarial, na condição de administrador, responsável, sócio-administrador ou sócio com participação igual ou superior a 50% do capital das entidades privadas; e 
	- não observância das recomendações expedidas pelo órgão de controle interno;
	d) por considerar que essas falhas não eram suficientemente relevantes para comprometer o julgamento do mérito deste processo, o órgão de controle interno propôs a regularidade plena das contas de todos os integrantes do rol de responsáveis;
	e) no âmbito do TCU, a então Secex-RO, após examinar o relatório do controle interno e o relatório de gestão, considerou que, no que dizia respeito às contas do presidente do Senac/RO, Sr. Raniery Araujo Coelho, subsistia a irregularidade relativa à prática de nepotismo. Assim sendo, a unidade técnica propôs o julgamento pela regularidade com ressalva das contas desse gestor e dos demais responsáveis;
	f) o MP/TCU dissentiu da unidade instrutiva no que diz respeito ao acúmulo de horários e à ocorrência de nepotismo. Em relação a essa última questão, o Parquet especializado considerou que a manutenção da esposa do presidente do Senac/RO, Sra. Giselle Araújo dos Santos, na função de diretora administrativa e financeira da entidade caracterizava uma irregularidade grave. Em especial, porque essa questão foi examinada no TC Processo 013.174/2012-6, que tratava de uma representação, tendo ensejado a prolação do Acórdão 55/2016-TCU-Plenário, por meio do qual foi aplicada ao Sr. Raniery Araújo Coelho a multa prevista no art. 58, II, da Lei 8.443/1992;
	g) diante disso, o Ministério Público junto ao TCU propôs que as contas do presidente do Senac/RO fossem julgadas irregulares;
	h) o Relator a quo, Ministro-Substituto Weder de Oliveira, discordou desse entendimento do MP/TCU e defendeu que as contas do Sr. Raniery Araújo Coelho relativas ao exercício de 2015 deveriam "ser julgadas regulares, com base nos arts. 1.º, I, 16, II, 18 e 23, II, da Lei 8.443/1992, com a ressalva concernente à manutenção do cônjuge na função de diretora administrativa e financeira da referida entidade". Sua proposta foi acompanhada por esta Primeira Câmara, que prolatou o Acórdão 11255/2017-TCU-Primeira Câmara;
	i) irresignada, a Sra. Giselle Araújo dos Santos opôs embargos de declaração contra esse decisum, os quais foram conhecidos e rejeitados por meio do Acórdão 1030/2018-TCU-Primeira Câmara (peça 38) ;
	j) posteriormente, houve o ingresso de duas peças recursais. Uma apresentada pelo MP/TCU (peça 44) e outra pelo procurador regularmente constituído da Sra. Giselle Araújo dos Santos (peça 45) . Por meio de despacho, o Relator ad quem, Ministro Benjamim Zymler, admitiu o recurso do Parquet e entendeu que o recurso da Sra. Giselle Araújo dos Santos restou prejudicado (peça 60) , sem prejuízo de determinar que:
"Nesse contexto, em homenagem aos princípios da busca pela verdade material, do contraditório e da ampla defesa, determino que a Secretaria de Recursos, quando da avaliação do mérito do recurso interposto pelo Parquet especializado e das mencionadas contrarrazões recursais, analise também os argumentos anteriormente enviados a esta Corte pela Sra. Giselle Araújo dos Santos (peça 45) ."
k) a unidade técnica notificou, por meio dos Ofícios 63 e 64/2019-Serur, ambos de 18/9/2019 (peças 63 e 64) , o Sr. Raniery Araújo Coelho e a Sra. Giselle Araújo dos Santos para que, caso quisessem, oferecessem contrarrazões recursais em face do recurso de reconsideração interposto pelo MP/TCU; e
l) as mencionadas notificações foram recebidas, como demonstram os avisos de recebimento juntados aos presentes autos (peças 65 e 66) . Contudo, ambos os responsáveis permaneceram silentes.
II - Análise do presente recurso
4.	O auditor reiterou o exame preliminar de admissibilidade (peça 48) , que foi ratificado por mim (peça 60) , no sentido de conhecer do recurso interposto pelo MP/TCU, uma vez que foram preenchidos os requisitos previstos nos arts. 32, I, e 33 da Lei 8.443/1992 e 285 do Regimento Interno do TCU, suspendendo-se os efeitos do item 9.5 do Acórdão 11255/2017-TCU-Primeira Câmara.
5.	Quanto ao mérito do recurso em tela, o auditor frisou que:
	- Alegações do Ministério Público junto ao TCU
	a) as contas relativas ao exercício de 2015 do presidente regional do Senac/RO devem ser julgadas irregulares, em decorrência da "prática de nepotismo, consubstanciada no fato de a Diretoria Administrativa e Financeira do Senac/RO ser ocupada pela Sra. Giselle Araújo dos Santos, esposa do Sr. Raniery Araújo Coelho, Presidente daquele Departamento Regional do Serviço de Aprendizagem Comercial";
	b) essa questão foi analisada pelo Tribunal, no âmbito do TC Processo 013.174/2012-6, que tratou de representação acerca de irregularidades ocorridas no Senac/RO, relacionadas à contratação, como empregados, de parentes de dirigentes e representantes do Sistema Fecomércio/Sesc/Senac e à compra de mercadorias de empresas vinculadas a dirigentes e a representantes daquele sistema. Naquela oportunidade, foi proferido o Acórdão 55/2016-TCU-Plenário, em cujo item 9.5 e subitens 9.5.1 e 9.5.1.1, foi determinado ao Senac/RO que regularizasse a situação da Sra. Giselle Araújo dos Santos;
	c) os recursos interpostos pelo Sr. Raniery Araújo Coelho contra o referido Acórdão 55/2016-TCU-Plenário foram rejeitados ou não foram conhecidos pelo Tribunal, conforme observa-se nos Acórdãos 1.358 e 3.120, ambos de 2016, e 71/2017, todos do Plenário;
	d) estão suspensos os efeitos dos citados Acórdãos 55/2016 e 1.358/2016, ambos do Plenário, até o julgamento final do Agravo de Instrumento 0071231-63.2016.4.01.0000/RO, por força de provimento liminar. O referido recurso impugna decisão do Juízo da 2ª Vara da Seção Judiciária do Estado de Rondônia, que indeferiu a antecipação de tutela pleiteada pelo Senhor Raniery Araújo Coelho para que fossem suspensos os efeitos da decisão do TCU;
	e) a querela levada ao escrutínio do Poder Judiciário pelo Sr. Raniery Araújo Coelho está jungida a uma questão eminentemente de competência, qual seja, se o TCU poderia ou não fiscalizar os atos de gestão empreendidos pelos administradores do Senac/RO. Logo, não se discute a questão de fundo tratada no TC Processo 013.174/2012-6, concernente à prática de nepotismo pelo gestor daquele ente do Sistema S;
	f) a prática de nepotismo possui gravidade suficiente para macular a gestão do presidente do Senac/RO, haja vista que afronta os princípios da legalidade, moralidade e impessoalidade, todos de envergadura constitucional, a teor do art. 37 da Lex Magna, particularmente em um "contexto em que a gestão mira abandonar os resquícios patrimonialistas e fisiologistas na condução de suas atividades -, o caso concreto é permeado de nuances que fazem com que a irregularidade torne-se gritante, dado o importante cargo de direção que é ocupado pela esposa do Sr. Raniery Araújo Coelho (Presidente do Senac/RO) ";
	g) 	na manifestação ministerial exarada nestes autos antes da prolação do acórdão recorrido, foi proposta a irregularidade das contas do gestor máximo do Senac/RO. Contudo, o TCU considerou a prática do nepotismo apenas uma ressalva à gestão do Sr. Raniery Araújo Coelho;
	h) no voto que fundamentou o acórdão ora recorrido, o Relator a quo consignou que o seu endosso à proposta da unidade instrutiva, no sentido de apenas ressalvar as contas do presidente do Senac/RO, inobstante a configuração da prática de nepotismo, deu-se unicamente em razão de questão processual. Afinal, o TC Processo 013.174/2012-6 teve a primeira apreciação de mérito em 20/1/2016, quando foi prolatado o Acórdão 55/2016-TCU-Plenário, tendo o responsável sido apenado com multa. Além disso, naquela ocasião, foi determinado ao Senac/RO que adotasse as providências necessárias para regularizar a situação da Sra. Giselle Araújo dos Santos;
	i) o Relator a quo sustentou que o fato de o presidente do Senac/RO não ter, durante o exercício das contas sob exame, sofrido qualquer sanção em razão da prática do nepotismo nem ter sido instado a cumprir determinação da Corte de Contas com vistas a regularizar a situação da Sra. Giselle Araújo dos Santos representaria impedimento para que suas contas do exercício de 2015 fossem julgadas irregulares;
	k) entretanto, a questão processual suscitada pelo Relator a quo não tem o condão de obstar que as contas do Sr. Raniery Araújo Coelho sejam julgadas irregulares, pois "muito antes da prolação do Acórdão 55/2016-TCU-Plenário, o TCU já possuía sedimentada compreensão no sentido de que os serviços sociais autônomos (Sistema S) , no que diz respeito à admissão de pessoal, sujeitam-se às normas gerais consubstanciadas no art. 37 da Constituição Federal, especialmente os princípios da moralidade e da impessoalidade, sendo vedada a nomeação de cônjuge, companheiro ou parente em linha reta, colateral ou por afinidade, até o 3º grau, para o seu quadro de funções de confiança, consoante o disposto na Súmula Vinculante 13, do Supremo Tribunal Federal, conforme juízos constantes dos Acórdãos 2.063/2010 e 843/2015, ambos do Plenário";
	l) não merece prosperar, à luz dos princípios que regem a Administração Pública, a premissa aventada para impedir que as contas referentes ao exercício de 2015 do Sr. Raniery Araújo Coelho sejam julgadas irregulares. Afinal, "o nepotismo é prática reconhecidamente condenável pelo bom direito desde muito antes (tanto o é que o STF sumulou a sua vedação ainda em 2008) e o Tribunal, de forma antecedente, também já reprovava a sua incidência nos quadros funcionais das entidades integrantes do Sistema S";
	m) o fato de existirem fiscalizações em trâmite no TCU, em que se investigavam práticas reconhecidamente irregulares, como o nepotismo tratado in casu, não deve servir como uma espécie de salvo-conduto para que essas mesmas irregularidades continuem sendo engendradas pelo gestor antes de sua notificação acerca das decisões proferidas nas respectivas fiscalizações. Até porque as irregularidades verificadas no âmbito da representação devem ser "consideradas no contexto dos demais atos de gestão do período sub examine, a teor do § 5º do art. 250 do RI/TCU";
	n) cumpre destacar que as inspeções para apurar a prática de nepotismo no Senac/RO foram encetadas ainda no exercício de 2013, tendo o Sr. Raniery Araújo Coelho recebido, no dia 28/4/2015, o ofício de audiência no qual foi instado a apresentar razões de justificativa sobre a "manutenção em cargo comissionado e em função gratificada de cônjuge/companheira (Sra. Giselle Araújo dos Santos) , contrariando os princípios constitucionais da legalidade, da impessoalidade e da moralidade (art. 37, caput, da CF) , e a jurisprudência do Tribunal de Contas da União";
	o) 	o óbice processual aduzido pelo Relator a quo até poderia se justificar caso a motivação para a irregularidade das presentes contas fosse pura e simplesmente o não cumprimento da determinação inserta no Acórdão 55/2016-TCU-Plenário. Entretanto, esse não é o caso, pois a fundamentação fática para que a gestão em análise seja considerada irregular é puramente a prática do nepotismo, durante o exercício de 2015, robustamente evidenciada nos autos do TC 013.174/20126, sendo que a reprovabilidade da conduta do gestor foi destacada no voto do Relator a quo;
	p) o Sr. Raniery Araújo Coelho foi sancionado por esta Corte de Contas, no âmbito do TC Processo 013.171/2012-7, também pela prática de nepotismo, por intermédio do Acórdão 11516/2016-TCU-Segunda Câmara, relatado pelo Ministro Augusto Nardes;
	q) é possível aplicar ao caso vertente a Súmula TCU 288, haja vista que "a audiência realizada nos autos do TC Processo 013.174/2012-6 trata do mesmo fato que, neste momento, está sendo avaliado no contexto da gestão do ano de 2015, e o fato em si não se altera de acordo com a data em que se efetiva a notificação do Acórdão 55/2016-TCU-Plenário";
	r) as contas do Sr. Raniery Araújo Coelho relativas ao exercício de 2014 não foram julgadas irregulares, como se observa da leitura do Acórdão 6296/2016-TCU-Primeira Câmara. Considerando que o Senac/RO "não consta entre as unidades prestadoras de contas cujos responsáveis terão as contas de 2016 julgadas pelo Tribunal, o cenário de impunidade do gestor faltoso se torna ainda mais evidente, uma vez que, em não se provendo o presente apelo recursal, ele não terá julgadas irregulares nenhuma de suas contas abrangentes do período em que se evidencia a prática nepotista";
	s) houve inexatidão material no subitem 9.5 do acórdão recorrido, uma vez que, inobstante o dispositivo expressar, dentre os fundamentos legais para o julgamento das contas do Sr. Raniery Araújo Coelho, os arts. 16, inciso II, 18 e 23, inciso II, da Lei 8.443/1992, o aludido subitem não mencionou a ressalva nas contas do responsável; e
	t) com fulcro no acima exposto, deve ser reformado o subitem 9.5 do Acórdão 11255/2017-TCU-Primeira Câmara, a fim de julgar irregulares as contas do Sr. Raniery Araújo Coelho, com fundamento nos arts. 1º, I, 16, III, alínea "b", da Lei 8.443/1992, e 1º, I, 209, II, do Regimento Interno do TCU, tendo em vista a prática de nepotismo, consubstanciada na manutenção de sua esposa, Sra. Giselle Araújo dos Santos, na função de Diretora Administrativa e Financeira do Senac/RO, ao longo de todo o exercício de 2005. Cabe ressaltar a impossibilidade de aplicar multa ao responsável, porquanto ele já foi apenado por esse fato nos autos do TC Processo 013.174/2012-6. Caso se entenda pelo não provimento deste recurso, deve ser aplicada a Súmula TCU 145, com o intuito de corrigir o erro material existente no subitem 9.5 do mencionado Acórdão 11255/2017-TCU-Primeira Câmara, de modo a que passe a constar a expressão "julgar regulares com ressalva" as contas do Sr. Raniery Araújo Coelho;
	- Alegações da Sra. Gisele Araújo dos Santos 
a) na sua peça intitulada "Embargos de Declaração com Efeitos Modificativos", a Sra. Gisele Araújo dos Santos sustenta que, quando do julgamento dos embargos de declaração opostos contra o Acórdão 11.255/2017, o Relator teria consignado que "existiria um descumprimento por parte do SENAC/RO desde a decisão tomada no TC Processo 013.714/2012-6". Contudo, os efeitos dos Acórdãos 55/2016 e 1.658/2016, ambos do Plenário do TCU, foram suspensos pela decisão proferida pelo Desembargador Kássio Nunes Marques, no Agravo de Instrumento 007123163.2016.4.01.0000;
b) a referida ação foi ajuizada pelo Presidente do Conselho Regional do Senac/RO;
c) em razão da decisão proferida no âmbito do Tribunal Regional Federal da 1ª Região, o Sr. Raniery Araújo Coelho não está compelido a pagar a multa imposta nem a demitir qualquer empregado do Senac/RO. Além disso, a conduta do dirigente daquele departamento regional não "afronta os ditames do TCU nem da Constituição Federal";
d) remeter para o Ministério Público acórdão que se encontra suspenso por ordem judicial é no mínimo temerário, já que as decisões judiciais devem ser cumpridas até que uma posterior a revogue, o que não é o caso da decisão proferida pelo Desembargador Kássio Marques, que se encontra vigorando em todos os seus termos;
e) com fulcro no acima exposto, pediu que seja revista a decisão que determinou sua demissão e que "seja imediatamente determinado à SECEX/RO que oficie ao Ministério Público Estadual de Rondônia, tornando sem efeito o ofício nº 0121/2018, enviado de forma precipitada e indevida, já que não foram esgotados todos os recursos no TCU e foi prolatada decisão judicial que suspendeu os efeitos dos Acórdãos nº 55/2016 e 1.658/2016";
- Análise das alegações do Ministério Público junto ao TCU e da Sra. Gisele Araújo dos Santos 
a) é incontroverso neste Tribunal que a admissão e a manutenção da Sra. Gisele Araújo dos Santos na função gratificada de Diretora da Divisão Administrativa e Financeira do Senac/RO é irregular, pois caracteriza prática de nepotismo. Cumpre reiterar que o Relator a quo só não acompanhou a proposta formulada pelo MP/TCU no sentido de julgar irregulares as contas do Sr. Raniery Araújo Coelho por entender que havia um óbice processual, como se observa no seguinte trecho do voto condutor da decisão recorrida:
"35. No que se refere à questão do nepotismo, configurada pela manutenção da esposa do responsável Raniery Araújo Coelho, presidente do Senac/RO, na função de diretora administrativa e financeira da entidade, endosso a proposta da unidade técnica de que essa irregularidade constitua ressalva às contas desse responsável, dando-se ciência da irregularidade à unidade jurisdicionada.
36. Saliento, contudo, que, minha adesão à proposta de unidade instrutiva de julgamento das contas do Sr. Raniery Araújo Coelho com a ressalva referente à prática de nepotismo decorre tão somente de questão processual, conforme explico a seguir.
37. O TC Processo 013.174/2012-6, que tratou da questão do nepotismo praticado pelo referido responsável, teve a primeira apreciação de mérito em 20/1/2016, por meio do Acórdão 55/2016-TCU-Plenário. Nessa ocasião, o Sr. Raniery Araújo Coelho foi apenado com multa de R$ 10.000,00, com fundamento no art. 58, II, da Lei 8.443/1992, tendo sido, ainda, determinado ao Senac/RO que adotasse as providências necessárias para regularizar a situação da Sra. Giselle Araújo dos Santos, cônjuge/companheira do presidente do Senac/RO, ocupante de cargo comissionado de consultora e da função gratificada de diretora da Divisão Administrativa e Financeira da entidade.
38. Considerando-se que o processo ora analisado tem como foco apenas as contas dos responsáveis pela gestão do Senac/RO durante o exercício de 2015, verifica-se que o presidente da entidade, no exercício sob exame, não sofreu desta Corte nenhuma sanção em razão da prática de nepotismo, nem foi instado a cumprir determinação desta Corte de Contas com vistas a regularizar a situação da Sra. Giselle Araújo dos Santos. Tal fato, como registrado, só veio a ocorrer em 22/2/2016, quando o responsável tomou ciência do acórdão que rejeitou suas razões de justificativa e aplicou-lhe multa (peça 59) .
39. Dessa forma, reputo não ser possível aplicar a Súmula TCU 288 ao caso em exame, como entende o Parquet especializado, haja vista que, em termos processuais, o Sr. Raniery Araújo Coelho só foi cientificado da irregularidade consubstanciada na manutenção de sua esposa na função de diretora administrativa e financeira do Senac/RO durante o exercício de 2016, quando foi proferido o Acórdão 55/2016-TCU-Plenário.
40. Assim, apenas por esse aspecto não endosso a proposta do MP/TCU de julgar irregulares as contas do Sr. Raniery Araújo Coelho relativas ao exercício de 2015.
41. Cumpre consignar quanto à prática de nepotismo que, além de configurar afronta aos princípios básicos da administração pública, especialmente os da legalidade, moralidade e impessoalidade, citados no parecer do Parquet especializado, essa irregularidade implica violação ao princípio da segregação de funções.
42. Tal situação deve ser evitada, dado o evidente risco para a imagem do Senac que dela decorre e, especialmente, por comprometer a governança da instituição. No caso em exame, embora o presidente do Senac/RO esteja ciente da gravidade do ato irregular, persiste em manter sua esposa como ocupante de cargo deliberativo da entidade, o que acaba por afetar a imagem institucional perante seus próprios administradores e servidores.
43. Com efeito, conforme consignado no parecer do MP/TCU, a prática de nepotismo, condenável em qualquer situação que envolva a gestão de recursos públicos, no caso concreto, é ainda mais reprovável, tendo em vista a relevância do cargo estratégico ocupado pela Sra. Giselle Araújo dos Santos, cônjuge do presidente da entidade.
44. Em conclusão, as contas do Sr. Raniery Araújo Coelho, presidente do Senac/RO, devem ser julgadas regulares, com base nos arts. 1.º, I, 16, II, 18 e 23, II, da Lei 8.443/1992, com a ressalva concernente à manutenção do cônjuge na função de diretora administrativa e financeira da referida entidade."
b) por ocasião do julgamento dos embargos de declaração opostos pela Sra. Gisele Araújo dos Santos, o Relator a quo foi novamente enfático quanto à irregularidade da prática de nepotismo que vem ocorrendo no Senac/RO, conforme excerto do voto a seguir transcrito:
"10. No que se refere à questão do nepotismo, objeto de ressalva às contas do responsável Ranyeri Araújo Coelho, presidente do Senac/RO, não há o que reparar ou suprir no aresto atacado, por inexistência de contradição.
11. Não há qualquer controvérsia quanto à natureza jurídica das entidades do Sistema "S". De fato, são entidades cuja natureza é de direito privado. Entretanto, isso não significa que não devam cumprir os princípios da administração pública, uma vez que gerem recursos públicos, o que também é incontroverso.
12. Contradição, na verdade, se observa no ato da embargante de negar a competência deste Tribunal para analisar aspectos de gestão ligados à contratação de pessoal, em especial a prática de nepotismo, no âmbito de um processo de prestação de contas anual a que se submetem todas as entidades do Sistema "S". Se essas entidades prestam contas da gestão de recursos a este Tribunal é exatamente porque gerem recursos públicos, fato que é de pleno conhecimento da embargante, na condição de diretora administrativa e financeira do Senac/RO.
13. Insta destacar o teor do enunciado constante da jurisprudência selecionada do TCU nos seguintes termos:
"As entidades do Sistema S estão sujeitas às normas gerais consubstanciadas no art. 37 da Constituição Federal no que diz respeito à admissão de pessoal, devendo observar especialmente os princípios da moralidade, da impessoalidade e da isonomia, sendo vedada a nomeação de cônjuge, companheiro ou parente em linha reta, colateral ou por afinidade, até o terceiro grau, para o seu quadro de funções de confiança, consoante o disposto na Súmula Vinculante 13/STF."  (Acórdão 843/2015-TCU-Plenário, de relatoria do ministro Augusto Nardes)      
14.Conforme consta do relatório que acompanha o acórdão recorrido, a irregularidade concernente à prática de nepotismo que envolve a embargante vem sendo objeto de controle por este Tribunal desde a instauração do TC Processo 013.174/2012-6, representação, que resultou no Acórdão 55/2016-TCU-Plenário, confirmado pelos acórdãos 1.358/2015, 3.120/2016 e 71/2017, todos do Plenário.
15.No voto que fundamentou o citado Acórdão 55/2016-TCU-Plenário, de conhecimento da embargante, a sujeição das entidades do Sistema "S" aos princípios insertos no art 37 da Constituição Federal restou plenamente caracterizada, como se verifica a seguir:
"11. Relativamente ao ato envolvendo a Sra. Giselle Araújo dos Santos, cabe rememorar, desde logo, que, segundo a jurisprudência dominante deste Tribunal (Acórdãos ns. 2.455/2012 e 843/2015, ambos deste Plenário, entre outros julgados) , as entidades do Sistema S estão sujeitas aos princípios consubstanciados no art. 37 da Constituição Federal, devendo observar especialmente os princípios da moralidade, da impessoalidade e da isonomia, sendo vedada a nomeação de cônjuge, companheiro ou parente em linha reta, colateral ou por afinidade, até o terceiro grau, para o seu quadro de funções de confiança.
12. Nessa linha de entendimento, trago, a título de exemplo, parte do Voto que fundamentou o Acórdão 843/2015-TCU-Plenário, da relatoria do Ministro Augusto Nardes, que tratou de situação assemelhada à posta nestes autos:
"Entretanto, o responsável não justifica as nomeações das Sras. Irlanda Cavalcante de Castro (sobrinha) , Marília Costa Arcoverde (nora) e Aline Beatriz D. de Carvalho Aguiar (sobrinha) para cargo em comissão, durante a sua gestão, caracterizando beneficiamento pessoal, em desacordo com os princípios da imparcialidade, moralidade e isonomia."
13. Em reforço a essa convicção, reproduzo trecho da instrução preliminar (peça 15) , que melhor representa a jurisprudência do Tribunal em relação ao Sistema S:
"12.1.5 Além do disposto acima, as entidades do Sistema S estão sujeitas às normas gerais consubstanciadas no artigo 37 da Constituição Federal vigente, no que diz respeito à admissão de pessoal e à contratação de obras/serviços e às aquisições, devendo observar, especialmente, os princípios da moralidade, impessoalidade e isonomia. É o que se depreende da jurisprudência deste Tribunal (Decisão 907/1997-P; Acórdãos 2.013/2003, 2.371/2003, 2.314/2004; 2.073/2004; 146/2007- 1ª Câmara; 629/2001, 1.120/2003, 1.224/2003 1.427/2003, 2.452/2004, 2.542/2004-2ª Câmara; 1461/2006-Plenário) . O entendimento desta Colenda Corte parte da premissa de que as entidades em tela prestam serviços de interesse público ou social, são beneficiadas com recursos oriundos de contribuições parafiscais pelos quais hão de prestar contas à sociedade.
12.1.6 Convém, ainda, observar que a vedação para a nomeação de cônjuge, companheiro ou parente em linha reta, colateral ou por afinidade, até o terceiro grau, nos normativos que tratam da matéria: Súmula Vinculante do SFT n. 13; Decreto 7.203/2010 (Regimento Interno do STF) , Resolução n. 7/2005 do Conselho Nacional de Justiça e Lei n. 9.427/1996 (Regime Jurídico dos Servidores do Poder Judiciário da União) , dizem respeito a cargo em comissão ou função comissionada, e não para cargo efetivo. Já no Regulamento do Sesc a proibição é indistinta."
16.Tal irregularidade foi ainda registrada e examinada nos processos de prestação de contas referentes aos exercícios de 2012 e 2014, sendo objeto de ressalvas às contas do presidente do Senac/RO, em 2014 (Acórdão 6296/2016-TCU-Plenário) , o que também ocorreu nas contas referentes ao exercício de 2015 (acórdão 11255/2017, ora embargado) . As contas de 2012 ainda estão em fase de instrução, uma vez que haviam sido sobrestadas até a apreciação do TC Processo 013.174/2012-6 (representação) .
17.O histórico da questão do nepotismo foi devidamente efetuado no relatório que acompanha o Acórdão 11255/2017-TCU-Primeira Câmara, ora embargado: 
"20.Sobre a função ocupada no exercício 2015 pela Sra. Giselle Araújo dos Santos, na apreciação do TC Processo 013.174/2012-6, que tratou de analisar a Representação quanto à existência de irregularidades na gestão do DR-Senac/RO, dentre as quais, manutenção de parentes de dirigentes da instituição em cargo em comissão e em função gratificada, a situação da Sra. Giselle Araújo dos Santos foi objeto de apreciação, já que à época era ocupante do cargo de Diretora Administrativa e Financeira e também cônjuge do Presidente do Senac, Sr. Raniery Araújo Coelho, que no exercício a que se refere as contas, permanece no exercício da presidência da instituição e é o atual presidente do Conselho do Senac (peça 1, p. 17, e peça 2, p. 4) .
21. Naqueles autos, em relação a esse fato, o Acórdão 55/2016-TCU-Plenário, relatado pelo Ministro Marcos Bemquerer, determinou:
'9.5.1 ao Senac/RO que, no prazo de 60 (sessenta) dias, a contar da ciência deste Acórdão, adote as providências necessárias com vistas à regularização das situações dos seguintes empregados:
9.5.1.1. Sra. Giselle Araújo dos Santos, cônjuge/companheira do Presidente do Senac/RO, ocupante de cargo comissionado de Consultora e da função gratificada de Diretora da Divisão Administrativa e Financeira do Senac/RO, o que contraria os princípios constitucionais da legalidade, da impessoalidade e da moralidade (art. 37, caput, da CF) , bem assim a jurisprudência do Tribunal de Contas da União;'
22.Posteriormente, ao tomar conhecimento do citado acórdão, o Sr. Raniery Araújo Coelho impetrou recurso contra alguns de seus dispositivos, inclusive o que tratou da Sra. Giselle Araújo dos Santos, mas, nos termos do Acórdão 1358/2016-TCU-Plenário, Ministro Marcos Bemquerer, foi-lhe negado provimento. Novamente, o responsável entrou com recurso contra os efeitos do Acórdão 55/2016-TCU-Plenário, mas, conforme análise sobre os argumentos, novamente, foi-lhe negado provimento, em razão da simples rediscussão de deliberações do TCU com base em discordância de suas conclusões e por não se constituir em elemento nem apresentar fatos novos, Acórdão 3120/2016-TCU-Plenário, relatado pelo Ministro José Múcio Monteiro. Pela terceira vez, o responsável entrou com novo recurso, que, no mérito, foi rejeitado pelo Acórdão 71/2017-TCU-Plenário, relator Ministro José Múcio Monteiro (sessão ocorrida no dia 25/1/2017) .
23. Embora se vislumbre sucessivas tentativas de se anular a decisão proferida pelo TCU, no tocante ao descumprimento de princípios constitucionais, resultante da manutenção da Sra. Giselle Araújo dos Santos no cargo de Diretora Administrativa e Financeira do DR-Senac/RO, todas foram veementemente negadas pelo Plenário da Casa. E, nesse ínterim, conforme se verifica nas informações constantes do Relatório de Gestão (peça 1, p. 17) , a Sra. Giselle Araújo dos Santos permaneceu exercendo o cargo de Diretora Administrativa e Financeira do DR-Senac/RO, em afronta à determinação do TCU e aos princípios constitucionais.
24. Em relação à prática de nepotismo, o Acórdão 6296/2016-TCU-Plenário, relatado pelo Ministro Substituto Augusto Sherman Cavalcanti (TC Processo 029.890/2015-2) , considerou a manutenção da contratação da esposa e do filho do Sr. Raniery Araújo Coelho durante a gestão 2014 condição para ressalvar o julgamento de suas contas. Sendo assim, considerado esse precedente, o Sr. Raniery Araújo Coelho deve ter suas contas julgadas regulares com ressalva, em face da manutenção da contratação de sua esposa, Sra. Giselle Araújo dos Santos, durante a gestão do exercício 2015."
18.Portanto, conclui-se que os argumentos aduzidos pela embargante não se sustentam, uma vez que se demonstrou que a situação irregular que envolve a recorrente vem sendo examinada por este Tribunal desde 2012, sendo de seu conhecimento a jurisprudência consolidada neste Tribunal sobre o dever das entidades do Sistema "S" de observarem os princípios constitucionais da moralidade, da impessoalidade e da isonomia, bem como a vedação à nomeação de cônjuge, companheiro ou parente em linha reta, colateral ou por afinidade, até o terceiro grau, para os quadros de funções de confiança dessas entidades, nos termos do disposto na Súmula Vinculante 13/STF."
c) nota-se que a situação da Sra. Gisele Araújo dos Santos já foi amplamente discutida no Tribunal e é considerada irregular, devendo o Senac/RO adotar providências para cessar a prática do nepotismo constatada;
d) quanto a um possível desconhecimento por parte do gestor da irregularidade de sua conduta, cumpre destacar que a jurisprudência pacífica deste Tribunal tem apontado, há mais de uma década a necessidade de as entidades do Sistema "S", a exemplo do Senac/RO, observarem os princípios explicitados no art. 37 da Constituição Federal que regem a administração pública. Ademais, a prática do nepotismo há muito tempo vem sendo rechaçada pelo TCU. Por fim, cumpre destacar que a Súmula Vinculante 13 do STF, editada em 2008, veda o nepotismo em situações similares àquela que se encontra ora sob análise;
e) além disso, cabe salientar que o art. 44 do Decreto 61.836/1967, que aprovou o Regulamento do Serviço Social do Comércio (SESC) , a seguir transcrito, é taxativo sobre a proibição do nepotismo:
"Art. 44. Não poderão ser admitidos como servidores do SESC, parentes até o terceiro grau civil (afim ou consangüíneo) do Presidente, ou dos membros, efetivos e suplentes, do Conselho Nacional e do Conselho Fiscal ou dos Conselhos Regionais do SESC ou do SENAC, bem como de dirigentes de entidades sindicais ou civis do comércio, patronais ou de empregados.
	Parágrafo único. A proibição é extensiva, nas mesmas condições, aos parentes de servidores dos órgãos do SESC ou do SENAC."
	f) importa lembrar, ainda, que o Sr. Raniery Araújo Coelho recebeu um ofício de audiência, no dia 28/4/2015, tratando especificamente da situação funcional da sua esposa;
	g) com fulcro no acima exposto, entende-se que o referido responsável tinha plenas condições de saber, durante o exercício de 2015, que a nomeação e a manutenção de sua esposa na função gratificada de Diretora da Divisão Administrativa e Financeira era ilícita e seria censurada pelo Tribunal;
	h) cabe frisar também que, em conformidade com o disposto nos Acórdão 3874/2019-TCU-Segunda Câmara e 1.496/2018-1ª Câmara, "para o julgamento pela irregularidade de contas ordinárias, não é necessário oportunizar nova defesa ao responsável se, em outros autos, já houver sido ofertado o contraditório e a ampla defesa em relação aos mesmos fatos";
	i) nesse mesmo sentido, o TCU deixou assente que "é desnecessária nova audiência do gestor, por ocasião do processamento de tomada ou prestação de contas anuais, acerca de fatos a serem considerados na avaliação da gestão que já foram objeto de defesa prévia e reputados irregulares em processos autônomos anteriormente julgados. Fica ao juízo do relator e do Tribunal avaliar se os atos isolados tratados nas fiscalizações são graves o bastante para macular o conjunto da gestão" (Acórdão 1383/2015-TCU-Primeira Câmara) ;
	j) além da audiência realizada no âmbito da representação de que trata o TC Processo 013.174/2012-6 já mencionada, o Sr. Raniery Araújo Coelho também foi ouvido em outra representação (TC Processo 013.171/2012-7) apreciada pelo Tribunal, que também tratou da prática do nepotismo no Senac/RO. Nesse último processo, o responsável foi condenado, por intermédio do Acórdão 11516/2016-TCU-Segunda Câmara, mantido pelos Acórdãos 5.029/2017, 9.640/2017 e 911/2018, todos da 2ª Câmara, ao pagamento de multa no valor de R$ 15.000,00 (quinze mil reais) , aplicada com base nos arts. 58, II, da Lei 8.443/1992 e 268, II, do Regimento Interno do TCU;
	k) diante do acima exposto, é possível acolher o recurso interposto pelo MP/TCU, de modo a julgar irregulares as contas do Sr. Raniery Araújo Coelho relativas ao exercício de 2015, embora não se desconheça que as contas relativas ao exercício de 2014 do mesmo responsável foram julgadas regulares com ressalvas, devido ao entendimento de que a prática do nepotismo constatada nos autos do TC Processo 013.174/2012-6 "não teria o condão de macular o conjunto da gestão do responsável" e ao fato de ele já ter sido apenado pela irregularidade observada. Registra-se que o Tribunal tem evoluído em sua jurisprudência e, atualmente, considera que a prática do nepotismo é capaz de macular as contas, como se observa, por exemplo, no Acórdão 9804/2019-TCU-Primeira Câmara, que apreciou contas do Serviço Nacional de Aprendizagem Rural no Maranhão - Senar/MA relativas ao exercício de 2012;
	l) as alegações apresentadas pela Sra. Gisele Araújo dos Santos não têm o condão de modificar os termos do Acórdão 11255/2017-TCU-Primeira Câmara no sentido de beneficiá-la, ou seja, de permitir sua manutenção na função gratificada de Diretora da Divisão Administrativa e Financeira ou de qualquer cargo em comissão no Senac/RO;
	m) o mérito do Agravo de Instrumento 0071231-63.2016.4.01.0000/RO, no bojo do qual foi deferida monocraticamente pelo Desembargador Kassio Marques a antecipação dos efeitos da tutela para suspender a eficácia dos Acórdãos 55/2016 e 1.658/2016, ambos do Plenário, ainda não foi julgado. Isso não impede que o Tribunal possa formular juízo nestes autos pela irregularidade das contas do Sr. Raniery Araújo Coelho, tendo em vista a independência das instâncias administrativa, civil e penal, para efeito de apuração de condutas antijurídicas perpetradas por gestores de recursos públicos;
	n) ademais, a inafastabilidade da jurisdição, estabelecida no art. 5º, XXXV, da Constituição Federal, que permitiu ao Sr. Raniery Araújo Coelho provocar o Poder Judiciário acerca do que foi deliberado pelo Tribunal no TC Processo 013.174/2012-6, não tem o condão de retirar a competência constitucional desta Corte de Contas para formar suas convicções acerca dos atos e fatos de que tenha tido conhecimento no exercício das suas atribuições; 
	o) importa salientar que o Desembargador Kassio Marques não se manifestou sobre a irregularidade da conduta praticada pelo presidente do Senac/RO. Nesse sentido, ele registrou "que o cerne da impugnação do autor não se refere aos acórdãos proferidos pelo TCU, mas sim ao ato de representação que os ensejou, porquanto haveriam sido apresentados pela extinta CGU, órgão que, ao seu entendimento, não teria legitimidade para fazê-lo"; e
	p) por fim, em relação à alegação da Sra. Gisele Araújo dos Santos de que foi temerária a decisão do TCU de enviar cópia do julgado que considerou seu caso como prática de nepotismo à Procuradoria da República no Estado de Rondônia, cabe esclarecer que esse é um procedimento de rotina. Aliás, esse encaminhamento é uma obrigação legal deste Tribunal, prevista no art. 16, § 3º, da Lei 8.443/1992. Convém mencionar também que é praxe do Tribunal encaminhar as deliberações proferidas em grau de recurso interposto contra decisão originalmente encaminhada ao Parquet, com o objetivo exclusivo de preservar o interesse público e de possibilitar a atuação de cada órgão nos estritos limites fixados pela Constituição Federal e pela legislação de regência. 
6.	Com fulcro nessas considerações, o auditor propôs (peça 67) :
a) conhecer do recurso de reconsideração interposto pelo Ministério Público junto ao Tribunal de Contas da União, para, no mérito, dar-lhe provimento, de modo a conferir a seguinte redação ao subitem 9.5 do Acórdão 11255/2017-TCU-Primeira Câmara:
"9.5. com fundamento nos arts. 1º, I, 16, III, alínea "b", da Lei 8.443/1992 c/c os arts. 1º, I, 209, II, do RI/TCU, julgar irregulares as contas do Sr. Raniery Araújo Coelho, presidente do Departamento Regional do Serviço Nacional de Aprendizagem Comercial em Rondônia, haja vista a irregularidade concernente à prática de nepotismo, consubstanciada na manutenção de sua esposa, Sra. Giselle Araújo dos Santos, na função de Diretora Administrativa e Financeira do Senac/RO, ao longo de todo o exercício de 2005, ressaltando a impossibilidade de se infligir a sanção de multa ao responsável, porquanto ele já foi apenado por esse fato nos autos do TC Processo 013.174/2012-6"; e
b) dar ciência do acórdão que for prolatado ao recorrente, ao Departamento Regional do Serviço Nacional de Aprendizagem Comercial em Rondônia, ao Sr. Raniery Araújo Coelho e à Sra. Gisele Araújo dos Santos.
7.	O Diretor da 2ª Diretoria da Serur e o titular daquela unidade técnica manifestaram sua concordância com essa proposta (peças 68 e 69) .
8.	O Procurador Marinus Eduardo De Vries Marsico se pronunciou favoravelmente ao acolhimento dessa proposta (peça 70) .
	É o Relatório.

Márcio Augusto Ramos Tinoco (OAB/PI 3.447), representando a Sra. Giselle Araújo dos Santos.

Procurador Marinus Eduardo De Vries Marsico.

Prestação de contas. Departamento Regional do Serviço Nacional de Aprendizagem Comercial em Rondônia (Senac/RO). exercício de 2015. Constatação de prática de nepotismo em processo de representação (TC 013.174/2012-6). Julgamento pela regularidade com ressalvas das contas do Sr. Raniery Araújo Coelho, presidente do senac/ro. embora FOSse irregular A nomeação da esposa do presidente para cargo EM comissão OU função de confiança, a apreciação da representação foi posterior ao exercício de 2015. Embargos de declaração opostos pela Sra. Giselle Araújo dos Santos. CONHECIMENTO. REJEIÇÃO. Recurso de reconsideração interposto pelo MP/TCU. ConheciMENTO. notificação dos responsáveis para apresentarem contrarrazões recursais. Silêncio. Razões recursais ofertadas pelo MP/TCU suficientes para alterar o julgamento das contas. Provimento. CONTAS IRREGULARES

PRESTAÇÃO DE CONTAS (PC)

Secretaria de Recursos (SERUR) e Secretaria de Controle Externo do Trabalho e Entidades Paraestatais (SecexTrab).

I - Histórico
Trata-se de recurso de reconsideração interposto pelo Ministério Público junto ao TCU, na pessoa do Procurador Rodrigo Medeiros de Lima, contra o Acórdão 11255/2017-TCU-Primeira Câmara, por meio do qual este colegiado apreciou a prestação de contas anual do Departamento Regional do Serviço Nacional de Aprendizagem Comercial em Rondônia (Senac/RO) , relativa ao exercício de 2015.
2.	A deliberação recorrida apresenta o seguinte teor:
"ACORDAM os ministros do Tribunal de Contas da União, reunidos em sessão da 1ª Câmara, ante as razões expostas pelo relator, em:
9.1. inserir a Sra. Giselle Araújo dos Santos (CPF 160.474.238-09) no rol de responsáveis, com fundamento no art. 10, da Instrução Normativa TCU 63/2010 e no art. 1º, § 1º, da Decisão Normativa TCU 147/2015;
9.2. com fundamento nos arts. 1º, I, 16, II, 18 e 23, II, da Lei 8.443/1992 c/c os arts. 1º, I, 208 e 214, II, do RI/TCU, julgar regulares as contas dos responsáveis Almir Morgado; Assis Fraiz Alves; Bruno Borges Longo; Canísio Hartmann; Dauster de Souza Pereira; Didmar Duwe; Écio Naves Duarte; Eloi Maria; Fernando César Casal Batista; Genésio Teles de Carvalho; Gladstone Nogueira; Hélio Hirayuki Natori; Joaquim Vanderli de Aguiar; Josafa Almeida Machado; José Benedito Martins de Souza; José de Souza Arcanjo; José Ramalho de Lima; Maria do Perpétuo Socorro Correia Galvão; Nina Cátia Alexandre Cavalcante; Paulo Renato Grilo; Pedro Juca de Oliveira; Roberval Xavier de Souza; Ronaldo Marcelo Hella; Tereza Janete Córdova Santos; Uberlando Tiburtino Leite; Wadih Youssif Abichabki, dando-lhes quitação plena;
9.3. com fundamento nos arts. 1º, I, 16, II, 18 e 23, II, da Lei 8.443/1992, c/c os arts. 1º, I, 208 e 214, II, do RI/TCU, julgar regulares as contas do Sr. Hilton Gomes Pereira, diretor do Departamento Regional do Serviço Nacional de Aprendizagem Comercial em Rondônia, com as ressalvas apontadas a seguir, dando-lhe quitação:
9.3.1. ausência de apresentação do plano estratégico da unidade jurisdicionada, de indicação dos principais objetivos traçados para o exercício e das ações planejadas para o atingimento dos objetivos, em termos quantitativos e qualitativos, bem como da ausência de descrição dos indicadores, no relatório de gestão, em afronta ao anexo II da Decisão Normativa TCU 146/2015 (itens V e VI da seção "Exame Técnico" da instrução inserta à peça 14, p. 6) ;
9.3.2. ocorrência de acumulação do emprego por colaborador integrante do quadro de pessoal da unidade jurisdicionada com atividades de natureza empresarial, na condição de administrador, responsável, sócio-administrador e/ou sócio com participação igual ou superior a 50% do capital (item VIII, da seção "Exame Técnico" da instrução - peça 14) ; 
9.4. com fundamento nos arts. 1º, I, 16, II, 18 e 23, II, da Lei 8.443/1992, c/c os arts. 1º, I, 208 e 214, II, do RI/TCU, julgar regulares as contas da Sra. Giselle Araújo dos Santos, diretora administrativa e financeira do Departamento Regional do Serviço Nacional de Aprendizagem Comercial em Rondônia, com a ressalva referente à acumulação de emprego por colaborador integrante do quadro de pessoal da unidade jurisdicionada com atividades de natureza empresarial, na condição de administrador, responsável, sócio-administrador e/ou sócio com participação igual ou superior a 50% do capital, dando-lhes quitação (item VIII, da seção "Exame Técnico" da instrução - peça 14) ;
9.5. com fundamento no art. 1º, I, 16, II, 18 e 23, II, da Lei 8.443/1992 c/c os arts. 1º, I, 208 e 214, II, do RI/TCU, julgar regulares as contas do Sr. Raniery Araújo Coelho, presidente do Departamento Regional do Serviço Nacional de Aprendizagem Comercial em Rondônia, em razão da manutenção de sua esposa, Sra. Giselle Araújo dos Santos, na função de diretora administrativa e financeira do Senac/RO, no período compreendido entre 1/1/2015 e 31/12/2015 (parágrafos 35 a 43 do voto) ;
9.6. dar ciência ao Departamento Regional do Serviço Nacional de Aprendizagem Comercial em Rondônia sobre as seguintes impropriedades, para que sejam adotadas medidas internas com vistas à prevenção de ocorrência de outras semelhantes:
9.6.1. o acúmulo de emprego público por colaborador integrante do quadro de pessoal da UJ, com atividades de natureza empresarial, na condição de administrador, responsável, sócio-administrador e/ou sócio com participação igual ou superior a 50% do capital afronta o disposto no art. 37, caput, da Constituição Federal e o art. 46, IV, VI e XI, da Resolução Senac 646/1992;
9.6.2. a manutenção de parentes de dirigentes da instituição em cargo em comissão, situação na qual se enquadra a Sra. Giselle Araújo dos Santos, ocupante do cargo de diretora administrativa e financeira do Senac/RO durante o exercício 2015 e também cônjuge do presidente do Senac/RO, Sr. Raniery Araújo Coelho, contraria os princípios constitucionais da legalidade, da impessoalidade e da moralidade, bem assim a jurisprudência do Tribunal de Contas da União;
9.6.3. a ausência de identificação de todos os gestores ocupantes de cargos de direção, de hierarquia imediatamente inferior e sucessivo ao do dirigente máximo no rol de responsáveis junto às contas de 2015 da UJ afronta o art. 10 da Instrução Normativa TCU 63/2010;
9.6.4. a ausência de identificação dos atos formais de nomeação, designação ou exoneração, com data de publicação em órgãos oficiais, endereço residencial completo e endereço de correio eletrônico no rol de responsáveis de 2015 afronta o art. 11 da Instrução Normativa TCU 63/2010; 
9.6.5. a ausência de apresentação do plano estratégico, da indicação dos principais objetivos traçados para o exercício e das ações planejadas para o atingimento desses objetivos, em termos quantitativos e qualitativos, no relatório de gestão referente às contas de 2015, afronta o anexo II da Decisão Normativa  TCU 146/2015;
9.6.6. o disposto no item 9.2.3 do Acórdão 699/2016-TCU-Plenário, no sentido de envidar esforços para a melhoria dos seus processos de controle, estudando a viabilidade da implantação de unidades de auditorias internas, sem perder de vista a autonomia regional de cada departamento, a fim de aprimorar a eficácia dos seus processos de gerenciamento de riscos, controle e governança;
9.7. recomendar ao Departamento Regional do Serviço Nacional de Aprendizagem Comercial em Rondônia que:
9.7.1. avalie a pertinência de implementar as recomendações expedidas nos Acórdão 699/2016-TCU-Plenário e 1.067/2017-TCU-Plenário;
9.7.2. avalie se a situação de acúmulo de jornadas de trabalho que somam 80 horas semanais, ou mais, não está comprometendo a qualidade dos serviços prestados pelos empregados que se encontram nessa situação.
9.8. dar ciência desta deliberação:
9.8.1 ao Tribunal de Contas do Estado de Rondônia acerca da constatação relacionada aos "casos de acúmulo de carga-horária, por empregados vinculados à UJ, com atividades em outras entidades públicas superiores a 80h semanais" (item VIII, da seção "Exame Técnico", da instrução lançada à peça 14, p. 8-9) , para fins de adoção das medidas que entender pertinentes, tendo em vista o potencial dano aos cofres públicos estatal e municipais, caso as jornadas de trabalho não estejam sendo devidamente cumpridas pelos respectivos agentes nos órgãos e entidades estaduais e municipais de Rondônia;
9.8.2. à Procuradoria da República no Estado de Rondônia, para fins de adoção das medidas que entender pertinentes quanto à prática de nepotismo identificada no Departamento Regional do Serviço Nacional de Aprendizagem Comercial em Rondônia."
3.	Originalmente, cuidava-se da prestação de contas do Departamento Regional do Serviço Nacional de Aprendizagem Comercial em Rondônia (Senac/RO) , relativa ao exercício de 2015.
4.	O foco do exame das presentes contas foi a análise da conformidade das peças, dos resultados quantitativos e qualitativos, dos indicadores de gestão, da gestão de pessoas, das transferências concedidas e das compras e contratações.
5.	Por ocasião da auditoria anual de contas, a Controladoria Regional da União no Estado de Rondônia constatou a ocorrência das seguintes falhas na área de recursos humanos: 
	a) acumulação de cargas horárias de trabalho iguais ou superiores a 80 h;
	b) acumulação indevida de emprego por colaborador, integrante do quadro de pessoal da unidade jurisdicionada, com atividades de natureza empresarial, na condição de administrador, responsável, sócio-administrador ou sócio com participação igual ou superior a 50% do capital das entidades privadas; e
	c) não observância das recomendações expedidas pelo órgão de controle interno.
6.	Por considerar que essas falhas não eram suficientemente relevantes para influenciar o exame das contas da entidade, o órgão de controle interno propôs a regularidade plena das contas de todos os membros integrantes do rol de responsáveis.
7.	No âmbito do TCU, a então Secex-RO, após examinar o relatório do controle interno e o relatório de gestão, considerou que, no que concerne às contas do presidente do Senac/RO, Sr. Raniery Araujo Coelho, persistia a irregularidade relativa à prática de nepotismo, que havia ensejado a aprovação com ressalvas das contas desse responsável referentes ao exercício de 2014. Assim sendo, propôs que as contas desse gestor e dos demais responsáveis fossem julgadas regulares com ressalvas.
8.	O Ministério Público junto ao TCU dissentiu da unidade instrutiva no que diz respeito ao acúmulo de horários e à ocorrência de nepotismo. Em relação a essa última questão, o Parquet especializado considerou que a manutenção da esposa do presidente do Senac/RO, Sra. Giselle Araújo dos Santos, na função de diretora administrativa e financeira da entidade caracterizava uma irregularidade grave. Em especial, porque essa questão foi examinada no TC Processo 013.174/2012-6, que tratava de uma representação, tendo ensejado a prolação do Acórdão 55/2016-TCU-Plenário, por meio do qual foi aplicada ao Sr. Raniery Araújo Coelho a multa prevista no art. 58, II, da Lei 8.443/1992.
9.	Com fulcro nessas considerações, o Ministério Público junto ao TCU propôs que as contas do presidente do Senac/RO fossem julgadas irregulares.
10.	O Relator a quo, Ministro-Substituto Weder de Oliveira, discordou desse entendimento do MP/TCU e defendeu que as contas do Sr. Raniery Araújo Coelho relativas ao exercício de 2015 deveriam "ser julgadas regulares, com base nos arts. 1.º, I, 16, II, 18 e 23, II, da Lei 8.443/1992, com a ressalva concernente à manutenção do cônjuge na função de diretora administrativa e financeira da referida entidade". Sua proposta foi acompanhada por esta Primeira Câmara, que prolatou o Acórdão 11255/2017-TCU-Primeira Câmara, acima transcrito.
11.	Irresignada, a Sra. Giselle Araújo dos Santos opôs embargos de declaração contra o decisum acima citado, os quais foram conhecidos e rejeitados por meio do Acórdão 1030/2018-TCU-Primeira Câmara.
12.	Posteriormente, o MP/TCU e o procurador regularmente constituído pela Sra. Giselle Araújo dos Santos interpuseram recursos contra a decisão em tela. Por meio de despacho, admiti o recurso do Parquet e entendi que o da responsável foi apresentado a destempo, sem prejuízo de determinar que:
"Nesse contexto, em homenagem aos princípios da busca pela verdade material, do contraditório e da ampla defesa, determino que a Secretaria de Recursos, quando da avaliação do mérito do recurso interposto pelo Parquet especializado e das mencionadas contrarrazões recursais, analise também os argumentos anteriormente enviados a esta Corte pela Sra. Giselle Araújo dos Santos (peça 45) ."
13.	A unidade técnica notificou, por meio dos Ofícios 63 e 64/2019-Serur, ambos de 18/9/2019, o Sr. Raniery Araújo Coelho e a Sra. Giselle Araújo dos Santos para que, caso quisessem, oferecessem contrarrazões recursais em face do recurso de reconsideração interposto pelo Ministério Público junto ao TCU.
14.	As mencionadas notificações foram regularmente encaminhadas, como demonstram os avisos de recebimento juntados aos presentes autos. Contudo, ambos os responsáveis permaneceram silentes.
15.	Em seu recurso, o Ministério Público junto ao TCU alegou, em síntese, que:
	a) as contas relativas ao exercício de 2015 do presidente regional do Senac/RO devem ser julgadas irregulares, em decorrência da "prática de nepotismo, consubstanciada no fato de a Diretoria Administrativa e Financeira do Senac/RO ser ocupada pela Sra. Giselle Araújo dos Santos, esposa do Sr. Raniery Araújo Coelho, Presidente daquele Departamento Regional do Serviço de Aprendizagem Comercial";
	b) essa questão foi analisada pelo Tribunal, no âmbito do TC Processo 013.174/2012-6, que tratou de representação acerca de irregularidades ocorridas no Senac/RO, relacionadas à contratação, como empregados, de parentes de dirigentes e representantes do Sistema Fecomércio/Sesc/Senac e à compra de mercadorias de empresas vinculadas a dirigentes e representantes daquele sistema. Naquela oportunidade, foi proferido o Acórdão 55/2016-TCU-Plenário, em cujo item 9.5 e subitens 9.5.1 e 9.5.1.1, foi determinado ao Senac/RO que regularizasse a situação da Sra. Giselle Araújo dos Santos;
	c) os recursos interpostos pelo Sr. Raniery Araújo Coelho contra o referido Acórdão 55/2016-TCU-Plenário foram rejeitados ou não foram conhecidos pelo Tribunal, conforme observa-se nos Acórdãos 1.358/2016, 3.120/2016 e 71/2017, todos do Plenário;
	d) estão suspensos os efeitos dos citados Acórdãos 55/2016 e 1.358/2016, ambos do Plenário, até o julgamento final do Agravo de Instrumento 0071231-63.2016.4.01.0000/RO, por força de provimento liminar. O referido recurso impugna decisão do Juízo da 2ª Vara da Seção Judiciária do Estado de Rondônia, que indeferiu a antecipação de tutela pleiteada pelo Senhor Raniery Araújo Coelho para que fossem suspensos os efeitos da decisão do TCU;
	e) a querela levada ao escrutínio do Poder Judiciário pelo Sr. Raniery Araújo Coelho está jungida a uma questão eminentemente de competência, qual seja, se o TCU poderia ou não fiscalizar os atos de gestão empreendidos pelos administradores do Senac/RO. Logo, não se discute a questão de fundo tratada no TC Processo 013.174/2012-6, concernente à prática de nepotismo pelo gestor daquele ente do Sistema S;
	f) a prática de nepotismo possui gravidade suficiente para macular a gestão do presidente do Senac/RO, haja vista que afronta os princípios da legalidade, moralidade e impessoalidade, todos de envergadura constitucional, a teor do art. 37 da Lex Magna, particularmente em um "contexto em que a gestão mira abandonar os resquícios patrimonialistas e fisiologistas na condução de suas atividades -, o caso concreto é permeado de nuances que fazem com que a irregularidade torne-se gritante, dado o importante cargo de direção que é ocupado pela esposa do Sr. Raniery Araújo Coelho (Presidente do Senac/RO) ";
	g) 	no voto que fundamentou o acórdão ora recorrido, o Relator a quo consignou que o seu endosso à proposta da unidade instrutiva, no sentido de apenas ressalvar as contas do presidente do Senac/RO, inobstante a configuração da prática de nepotismo, deu-se unicamente em razão de questão processual. Afinal, o TC Processo 013.174/2012-6 teve a primeira apreciação de mérito em 20/1/2016, quando foi prolatado o Acórdão 55/2016-TCU-Plenário, tendo o responsável sido apenado com multa. Além disso, naquela ocasião, foi determinado ao Senac/RO que adotasse as providências necessárias para regularizar a situação da Sra. Giselle Araújo dos Santos;
	h) o Relator a quo sustentou que o fato de o presidente do Senac/RO não ter, durante o exercício das contas sob exame, sofrido qualquer sanção em razão da prática do nepotismo nem ter sido instado a cumprir determinação da Corte de Contas com vistas a regularizar a situação da Sra. Giselle Araújo dos Santos representaria impedimento para que suas contas do exercício de 2015 fossem julgadas irregulares; e
	i) entretanto, a questão processual suscitada pelo Relator a quo não tem o condão de obstar que as contas do Sr. Raniery Araújo Coelho sejam julgadas irregulares, pois, "muito antes da prolação do Acórdão 55/2016-TCU-Plenário, o TCU já possuía sedimentada compreensão no sentido de que os serviços sociais autônomos (Sistema S) , no que diz respeito à admissão de pessoal, sujeitam-se às normas gerais consubstanciadas no art. 37 da Constituição Federal, especialmente os princípios da moralidade e da impessoalidade, sendo vedada a nomeação de cônjuge, companheiro ou parente em linha reta, colateral ou por afinidade, até o 3º grau, para o seu quadro de funções de confiança, consoante o disposto na Súmula Vinculante 13, do Supremo Tribunal Federal, conforme juízos constantes dos Acórdãos 2.063/2010 e 843/2015, ambos do Plenário".
16.	Por seu turno, a Sra. Gisele Araújo dos Santos, na sua peça intitulada "Embargos de Declaração com Efeitos Modificativos", sustentou que:
	a) quando do julgamento dos embargos de declaração opostos contra o Acórdão 11.255/2017, o Relator teria consignado que "existiria um descumprimento por parte do SENAC/RO desde a decisão tomada no TC Processo 013.714/2012-6". Contudo, os efeitos dos Acórdãos 55/2016 e 1.658/2016, ambos do Plenário do TCU, foram suspensos pela decisão proferida pelo Desembargador Kássio Nunes Marques, no Agravo de Instrumento 007123163.2016.4.01.0000;
b) em razão da decisão proferida no âmbito do Tribunal Regional Federal da 1ª Região, o Sr. Raniery Araújo Coelho não está compelido a pagar a multa imposta nem a demitir qualquer empregado do Senac/RO. Além disso, a conduta do dirigente daquele departamento regional não "afronta os ditames do TCU nem da Constituição Federal";
c) remeter para o Ministério Público acórdão que se encontra suspenso por ordem judicial é no mínimo temerário, já que as decisões judiciais devem ser cumpridas até que uma posterior a revogue, o que não é o caso da decisão proferida pelo Desembargador Kássio Marques, que se encontra vigorando em todos os seus termos; e
d) com fulcro no acima exposto, pediu que seja revista a decisão que determinou sua demissão e que "seja imediatamente determinado à SECEX/RO que oficie ao Ministério Público Estadual de Rondônia, tornando sem efeito o ofício nº 0121/2018, enviado de forma precipitada e indevida, já que não foram esgotados todos os recursos no TCU e foi prolatada decisão judicial que suspendeu os efeitos dos Acórdãos nº 55/2016 e 1.658/2016".
17.	Após analisar esses argumentos, a Secretaria de Recursos concluiu que o recurso interposto pelo MP/TCU deve ser acolhido. Consequentemente, as contas do Sr. Raniery Araújo Coelho relativas ao exercício de 2015 devem ser julgadas irregulares.
18.	A Serur aduziu que as alegações apresentadas pela Sra. Gisele Araújo dos Santos não têm o condão de modificar os termos do Acórdão 11255/2017-TCU-Primeira Câmara no sentido de beneficiá-la, ou seja, de permitir sua manutenção na função gratificada de diretora da Divisão Administrativa e Financeira ou de qualquer cargo em comissão no Senac/RO.
19.	O Procurador Marinus Eduardo De Vries Marsico se pronunciou favoravelmente ao acolhimento dessa proposta.
II - Análise do recurso
20.	Reitero minha manifestação anterior no sentido de que o recurso interposto pelo Ministério Público junto ao TCU deve ser conhecido, uma vez que foram atendidos os requisitos aplicáveis à espécie. 
21.	No que concerne ao respectivo mérito, expresso minha concordância com a análise empreendida pela Serur, a qual incorporo desde já às minhas razões de decidir. Por via de consequência, acolho a proposta endossada pelas instâncias precedentes, sem prejuízo de tecer considerações adicionais.
22.	Ratifico o não conhecimento da peça intitulada "Embargos de Declaração com Efeitos Modificativos", que foi encaminhada de forma intempestiva a este Tribunal pela Sra. Gisele Araújo dos Santos. Entretanto, em homenagem aos princípios da ampla defesa, do contraditório e da busca pela verdade material, esclareço que a minha análise abrangerá as alegações apresentadas nessa peça.
23.	Em primeiro lugar, ressalto que a conduta praticada pelo Sr. Raniery Araújo Coelho, presidente do Departamento Regional do Serviço Nacional de Aprendizagem Comercial em Rondônia, consistente na admissão e na manutenção da sua cônjuge, a Sra. Gisele Araújo dos Santos, na função gratificada de diretora da Divisão Administrativa e Financeira do Senac/RO constitui uma grave irregularidade, pois caracteriza prática de nepotismo. 
24.	Esse entendimento é uniformemente aceito no âmbito desta Corte de Contas, como se observa, por exemplo, no seguinte trecho do voto condutor da decisão ora recorrida:
"41. Cumpre consignar quanto à prática de nepotismo que, além de configurar afronta aos princípios básicos da administração pública, especialmente os da legalidade, moralidade e impessoalidade, citados no parecer do Parquet especializado, essa irregularidade implica violação ao princípio da segregação de funções.
42. Tal situação deve ser evitada, dado o evidente risco para a imagem do Senac que dela decorre e, especialmente, por comprometer a governança da instituição. No caso em exame, embora o presidente do Senac/RO esteja ciente da gravidade do ato irregular, persiste em manter sua esposa como ocupante de cargo deliberativo da entidade, o que acaba por afetar a imagem institucional perante seus próprios administradores e servidores.
43. Com efeito, conforme consignado no parecer do MP/TCU, a prática de nepotismo, condenável em qualquer situação que envolva a gestão de recursos públicos, no caso concreto, é ainda mais reprovável, tendo em vista a relevância do cargo estratégico ocupado pela Sra. Giselle Araújo dos Santos, cônjuge do presidente da entidade."
25.	Por oportuno, lembro que as entidades do Sistema S, apesar de possuírem natureza jurídica de direito privado, devem observar os princípios regentes da administração pública, em especial os da moralidade, impessoalidade e isonomia, uma vez que gerem recursos públicos. 
26.	Nesse sentido, consoante exposto no voto condutor do Acórdão 843/2015-TCU-Plenário, relatado pelo Ministro Augusto Nardes:
"As entidades do Sistema S estão sujeitas às normas gerais consubstanciadas no art. 37 da Constituição Federal no que diz respeito à admissão de pessoal, devendo observar especialmente os princípios da moralidade, da impessoalidade e da isonomia, sendo vedada a nomeação de cônjuge, companheiro ou parente em linha reta, colateral ou por afinidade, até o terceiro grau, para o seu quadro de funções de confiança, consoante o disposto na Súmula Vinculante 13/STF."  
27.	Destaco, ainda, que a nomeação de cônjuge, companheiro ou parente em linha reta, colateral ou por afinidade, até o terceiro grau, está vedada no Regulamento do Sesc, que deveria ter sido conhecido e observado pelos responsáveis.
28.	Também cumpre destacar que, por meio do Acórdão 55/2016-TCU-Plenário, relatado pelo Ministro-Substituto Marcos Bemquerer, o TCU considerou irregular a situação da responsável e, por via de consequência, determinou:
"9.5.1 ao Senac/RO que, no prazo de 60 (sessenta) dias, a contar da ciência deste Acórdão, adote as providências necessárias com vistas à regularização das situações dos seguintes empregados:
9.5.1.1. Sra. Giselle Araújo dos Santos, cônjuge/companheira do Presidente do Senac/RO, ocupante de cargo comissionado de Consultora e da função gratificada de Diretora da Divisão Administrativa e Financeira do Senac/RO, o que contraria os princípios constitucionais da legalidade, da impessoalidade e da moralidade (art. 37, caput, da CF) , bem assim a jurisprudência do Tribunal de Contas da União;"
29.	O Sr. Raniery Araújo Coelho opôs embargos contra o referido acórdão, que foram conhecidos e não acolhidos, por intermédio do Acórdão 1358/2016-TCU-Plenário, relatado pelo Ministro Marcos Bemquerer. Em seguida, interpôs recurso de reconsideração, ao qual foi negado provimento, por meio do Acórdão 3120/2016-TCU-Plenário, relatado pelo Ministro José Múcio Monteiro. Por fim, apresentou novo recurso, que foi rejeitado pelo Acórdão 71/2017-TCU-Plenário, também relatado pelo Ministro José Múcio Monteiro.
30.	Com fulcro nessas considerações, julgo que resta inconteste a gravidade da conduta praticada pelo Sr. Raniery Araújo Coelho, a qual é apta a macular sua gestão no Departamento Regional do Serviço Nacional de Aprendizagem Comercial em Rondônia, no exercício de 2015.
31.	Elucidada essa questão, cabe analisar o óbice processual que, segundo o Relator a quo, impediria o julgamento pela irregularidade das contas do responsável. No voto que fundamentou o acórdão ora recorrido, o Ministro-Substituto Weder de Oliveira consignou que sua proposta no sentido de julgar regulares com ressalvas as contas do presidente do Senac/RO, inobstante a configuração da prática de nepotismo, tinha fundamento no fato de o responsável, durante o exercício de 2015, não ter sofrido qualquer sanção em razão da prática do nepotismo nem ter sido instado a cumprir determinação da Corte de Contas com vistas a regularizar a situação da Sra. Giselle Araújo dos Santos.
32.	Após analisar os presentes autos, constatei que, somente no exercício de 2016, por meio do Acórdão 55/2016-TCU-Plenário, este Tribunal considerou irregular a conduta do Sr. Raniery Araújo Coelho e aplicou-lhe multa. Assim sendo, em conformidade com o entendimento do Relator original deste feito, somente no ano seguinte ao das contas em tela, o responsável teria tido ciência da ilicitude da sua conduta.
33.	Solicito as vênias de estilo para discordar dessa tese. A uma, porque, muito antes da prolação do mencionado Acórdão 55/2016-TCU-Plenário, a jurisprudência do TCU já vedava, no âmbito dos entes que compõem o Sistema S, a nomeação de cônjuge, companheiro ou parente em linha reta, colateral ou por afinidade, até o 3º grau, para o seu quadro de funções de confiança.
34.	A duas, porque, no dia 29/8/2008, o Supremo Tribunal Federal publicou a Súmula Vinculante 13, que apresenta a seguinte redação:
	"A nomeação de cônjuge, companheiro ou parente em linha reta, colateral ou por afinidade, até o terceiro grau, inclusive, da autoridade nomeante ou de servidor da mesma pessoa jurídica investido em cargo de direção, chefia ou assessoramento, para o exercício de cargo em comissão ou de confiança ou, ainda, de função gratificada na administração pública direta e indireta em qualquer dos Poderes da União, dos Estados, do Distrito Federal e dos Municípios, compreendido o ajuste mediante designações recíprocas, viola a Constituição Federal."
35.	A três, porque o art. 44 do Decreto 61.836/1967, que aprovou o Regulamento do Serviço Social do Comércio (SESC) estabelece que:
	"Art. 44. Não poderão ser admitidos como servidores do Sesc, parentes até o terceiro grau civil (afim ou consanguíneo) do Presidente, ou dos membros, efetivos e suplentes, do Conselho Nacional e do Conselho Fiscal ou dos Conselhos Regionais do Sesc ou do Senac, bem como de dirigentes de entidades sindicais ou civis, do comércio, patronais ou de empregados. 
	Parágrafo único. A proibição é extensiva, nas mesmas condições, aos parentes de servidores dos órgãos do Sesc ou do Senac."
36.	Finalmente, esclareço que as inspeções realizadas pelo TCU com o fito de apurar a prática de nepotismo no Senac/RO ocorreram no exercício de 2013, tendo o Sr. Raniery Araújo Coelho recebido, no dia 28/4/2015, o ofício de audiência no qual foi instado a apresentar razões de justificativa para a "manutenção em cargo comissionado e em função gratificada de cônjuge/companheira (Sra. Giselle Araújo dos Santos) , contrariando os princípios constitucionais da legalidade, da impessoalidade e da moralidade (art. 37, caput, da CF) , e a jurisprudência do Tribunal de Contas da União".	
37.	Diante do acima exposto, considero que restou caracterizado o potencial conhecimento da ilicitude da conduta praticada pelo Sr. Raniery Araújo Coelho, o que acarreta o afastamento do óbice mencionado pelo Relator a quo.
38.	Por oportuno, esclareço que, em conformidade com o disposto nos Acórdão 3874/2019-TCU-Segunda Câmara e 1.496/2018-1ª Câmara, para o julgamento pela irregularidade de contas ordinárias não é necessário oportunizar nova defesa ao responsável se, em outros autos, já houver sido ofertado o contraditório e a ampla defesa em relação aos mesmos fatos. 
39.	No caso vertente, verifiquei que o Sr. Raniery Araújo Coelho foi ouvido em audiência nos TC Processo 013.174/2012-6 e Processo 013.171/2012-7, que versaram sobre a prática do nepotismo no Senac/RO. Nesse último processo, o responsável foi condenado, por intermédio do Acórdão 11516/2016-TCU-Segunda Câmara, mantido pelos Acórdãos 5.029/2017, 9.640/2017 e 911/2018, todos da 2ª Câmara, ao pagamento de multa no valor de R$ 15.000,00 (quinze mil reais) , aplicada com base nos arts. 58, II, da Lei 8.443/1992 e 268, II, do Regimento Interno do TCU.
40.	Lembro que as contas relativas ao exercício de 2014 do mesmo responsável foram julgadas regulares com ressalvas, apesar de ter sido constatada a prática do nepotismo. Naquela ocasião, esta Corte entendeu que essa irregularidade "não teria o condão de macular o conjunto da gestão do responsável". Além disso, foi sopesado o fato de ele ter sido multado em decorrência da mencionada ilicitude. 
41.	Contudo, cabe ter em conta que a jurisprudência do Tribunal tem evoluído no sentido de entender que a prática do nepotismo contamina as contas, justificando seu julgamento pela irregularidade. Nesse sentido, por exemplo, pode ser citado o Acórdão 9804/2019-TCU-Primeira Câmara, que apreciou as contas do Serviço Nacional de Aprendizagem Rural no Maranhão - Senar/MA relativas ao exercício de 2012.
42.	Com espeque nessas considerações, julgo que deve ser dado provimento ao recurso interposto pelo MP/TCU, com o consequente julgamento pela irregularidade das contas do Sr. Raniery Araújo Coelho relativas ao exercício de 2015.
43.	Em sintonia com as instâncias precedentes, julgo que as alegações apresentadas pela Sra. Gisele Araújo dos Santos não são aptas para permitir sua manutenção na função gratificada de diretora da Divisão Administrativa e Financeira ou de qualquer cargo em comissão no Senac/RO.
44.	Ressalto que a decisão liminar proferida monocraticamente pelo Desembargador Kassio Marques, que suspendeu a eficácia dos Acórdãos 55/2016 e 1.658/2016, ambos do Plenário, não impede que o TCU julgue irregulares as contas do Sr. Raniery Araújo Coelho. Afinal, deve ser observada a independência das instâncias administrativa, civil e penal para apurar a prática de condutas antijurídicas por gestores de recursos públicos.
45.	Por oportuno, friso que o Desembargador Kassio Marques não se manifestou sobre a irregularidade da conduta praticada pelo presidente do Senac/RO. Compulsando estes autos, constatei que ele deixou assente "que o cerne da impugnação do autor não se refere aos acórdãos proferidos pelo TCU, mas sim ao ato de representação que os ensejou, porquanto haveriam sido apresentados pela extinta CGU, órgão que, ao seu entendimento, não teria legitimidade para fazê-lo".
46.	Finalmente, julgo que não deve ser acolhida a alegação da Sra. Gisele Araújo dos Santos no sentido de que teria sido temerária a decisão do TCU de enviar à Procuradoria da República no Estado de Rondônia cópia do julgado que considerou seu caso como prática de nepotismo. Afinal, o referido acórdão foi encaminhado em cumprimento ao disposto no art. 16, § 3º, da Lei 8.443/1992.
47.	Com fulcro nessas considerações, julgo que o recurso de reconsideração interposto pelo Ministério Público junto ao TCU, na pessoa do Procurador Rodrigo Medeiros de Lima, contra o Acórdão 11255/2017-TCU-Primeira Câmara deve ser conhecido, para, no mérito, ser-lhe dado provimento, julgando irregulares as contas do Sr. Raniery Araújo Coelho relativas ao exercício de 2015.
	Diante do acima exposto, voto no sentido de que seja aprovado o acórdão que ora submeto à deliberação deste Colegiado.
TCU, Sala das Sessões Ministro Luciano Brandão Alves de Souza, em 16 de junho de 2020.
BENJAMIN ZYMLER 
Relator